ACORDAO-COMPLETO-2447052

ACÓRDÃO 8674/2021 ATA 23/2021 - SEGUNDA CÂMARA

VISTOS, relatados e discutidos estes autos de tomada de contas especial instaurada pelo então Ministério do Desenvolvimento Social e Combate à Fome (MDS) em desfavor de Renildo Vasconcelos Calheiros, ex-prefeito de Olinda/PE (gestão: 2009-2012 e 2013-2016) , em face da não comprovação de execução dos coletivos do programa Projovem Adolescente PBV I e da não-devolução dos recursos repassados por intermédio do Fundo Nacional de Assistência Social (FNAS) no valor original de R$ 81.656,25; 
ACORDAM os Ministros do Tribunal de Contas da União, reunidos em Sessão da 2ª Câmara, diante das razões apresentadas pelo Relator, em:
9.1. excluir a responsabilidade do Sr. Renildo Vasconcelos Calheiros (XXX.360.794-XX) da presente relação processual;
9.2. considerar iliquidáveis as presentes contas especiais, diante dos elementos apurados nos autos, nos termos dos arts. 1º, I, 20 e 21 da Lei nº 8.443, de 1992, e do art. 212 do Regimento Interno do TCU, com o consequente trancamento do feito e o arquivamento do presente processo; e
9.3. dar ciência desta deliberação ao Ministério da Cidadania, ao Sr. Renildo Vasconcelos Calheiros e ao Município de Olinda - PE, informando-os de que o teor integral das peças que a integram poderá ser obtido no endereço eletrônico www.tcu.gov.br/acordaos e que o acesso às demais peças do processo pode ser obtido no endereço eletrônico deste Tribunal, opção "vista eletrônica".

Tomada de Contas Especial instaurada pelo então Ministério do Desenvolvimento Social e Combate à Fome (MDS) em desfavor de Renildo Vasconcelos Calheiros, como então prefeito de Olinda  PE (gestão: 2009-2012 e 2013-2016), diante da não execução dos coletivos do programa Projovem Adolescente PBV I e da ausência de devolução dos recursos repassados por intermédio do Fundo Nacional de Assistência Social (FNAS) para a execução do referido programa sob o valor original de R$ 81.656,25.

Segunda Câmara

Trata-se de tomada de contas especial instaurada pelo então Ministério do Desenvolvimento Social e Combate à Fome (MDS) em desfavor de Renildo Vasconcelos Calheiros, ex-prefeito de Olinda - PE (gestão: 2009-2012 e 2013-2016) , diante da não comprovação da execução dos coletivos do programa Projovem Adolescente PBV I e da ausência de devolução de parte dos recursos repassados por intermédio do Fundo Nacional de Assistência Social (FNAS) para a execução do referido programa, sob o valor original de R$ 81.656,25.
2.	A proposta de deliberação do Ministro Relator seguiu orientação no sentido da responsabilidade pessoal do primeiro gestor municipal pela não comprovação da regular aplicação dos recursos federais recebidos no âmbito do referido Programa, para imputar-lhe débito e multa, em razão da ausência de evidências acerca do nexo de causalidade de parte de recursos transferidos. 
3.	Entendo, de modo diverso, que assiste razão ao Ministério Público junto ao TCU, nos termos do parecer lavrado à peça 23, no sentido de os atos de gestão no âmbito do Programa foram produzidos pelo então Secretário de Desenvolvimento Social, Cidadania e Direitos Humanos de Olinda/PE, ao amparo de competência expressamente prevista em lei municipal, afastando, por conseguinte, a responsabilidade do prefeito signatário do ajuste.
4.	De fato, verifico que o então Secretário André Cândido de Souza era o responsável direto pela gestão do programa, tendo ele, por exemplo, subscrito o Ofício nº 305/2011, dirigido ao Coordenador de Prestação de Contas do Fundo Nacional de Assistência Social (peça 1, p. 27) , com justificativas acerca do preenchimento do Demonstrativo Sintético Anual, bem como solicitação de retificação em item relativo aos saldos financeiros gastos por nível de proteção (reprogramação) , relativos aos exercícios de 2005 a 2009.
5.	O mesmo Secretário municipal solicitou, por meio do Ofício GS nº 301/2012 (peça 1, p. 39) , cópia do processo para obter informações acerca da determinação de devolução de R$ 94.594,13 (R$ 65.325,00 em valores históricos) , bem como prorrogação do prazo para resposta, para que o Município não fosse incluído no Cadin, respostas essas que, no entanto, nunca ocorreram, apesar das explicações prestadas pelo Fundo Nacional de Assistência Social (peça 1, p. 40) .  
6.	A Coordenação Geral de Prestação de Contas do MDS emitiu, então, em 13/8/2015, a Nota Técnica 1636/2015 (peça 1, p. 42-44) , fazendo um resumo das ações até então adotadas e sugerindo, ao final, que grande parte dos recursos repassados ao município, no montante de R$ 2.132.929,00, fossem aprovados, e a parcela restante, no valor de R$ 65.325,00 (3% do total) , fossem reprovados, considerando a não execução de 13 coletivos do Programa Projovem.
7.	Tal fato evidencia a omissão do então Secretário na correta gestão de parte dos recursos especificamente do Programa em tela.
8.	De fato, a Lei Municipal nº 5640/2008, que dispõe sobre a organização da Administração Pública Municipal de Olinda, estabelece em seu art. 26, I, "c", que compete à Secretaria Municipal de Desenvolvimento Social, Cidadania e Direitos Humanos, gerir os recursos do Fundo de Assistência Social, nos termos da legislação municipal, além dos demais atos de gestão dos programas vinculados à pasta (peça 19, p. 23-24) , litteris:
Art. 26. À Secretaria de Desenvolvimento Social, Cidadania e Direitos Humanos compete a efetivação da assistência social como política pública de garantia de direitos de prevenção e proteção social do cidadão, incumbindo-lhe, ainda, por meio da:
I - Secretaria Executiva de Políticas Sociais:
a) promover ações sócio-assistenciais de proteção social básica e de proteção social especial de média e alta complexidade;
b) assegurar à criança e ao adolescente em situação de risco pessoal e social os serviços de proteção e social os serviços de proteção, prevenção e vigilância;
c) gerir os recursos do Fundo de Assistência Social, nos termos da legislação municipal;
 (...) (grifei) 
9.	Entendo, portanto, aplicar-se ao caso versado nos autos, a jurisprudência desta Corte no sentido de que a evidenciação de que os atos de gestão de convênio ou ajuste foram praticados por secretário municipal, no exercício de expressa competência prevista em lei aprovada anteriormente à data de assinatura do ajuste, afasta a responsabilidade do primeiro gestor pela correção de atos relacionados à execução física e financeira do programa, afetos exclusivamente à pasta responsável, ainda que o alcaide figure como signatário do ajuste, como no presente caso. Nesse sentido, extraio as seguintes ementas da jurisprudência sistematizada do TCU:
"A comprovação de que os atos de gestão do convênio foram praticados por secretário municipal, conforme competência prevista em lei municipal, afasta a responsabilidade do prefeito pela utilização dos recursos transferidos, mesmo que, na condição de agente político, figure como signatário do ajuste" (Acórdão 563/2019-TCU-2ª Câmara, rel. Min. Weder de Oliveira) 
"A comprovação de que todos os atos de gestão e controle do convênio foram praticados por secretário municipal, conforme delegação de competência prevista em lei municipal, afasta a responsabilidade do prefeito pela utilização dos recursos transferidos, mesmo que, na condição de agente político, figure como signatário do ajuste" (Acórdão 7.304/2013-TCU-1ª Câmara, rel. Min. Augusto Sherman) 
"É incabível responsabilizar agente público por atos de natureza política, razão por que afasta-se a responsabilidade de governador de estado, cuja atuação cingiu-se à assinatura de termos de convênio e de outros instrumentos de repasse" (Acórdão 1.511/2010-TCU-Plenário, rel. Min. Aroldo Cedraz) 
10.	Com essa diretiva em tela, na linha do entendimento do Parquet especializado, ao verificar que eventual chamamento aos autos do secretário municipal responsável pela gestão dos recursos ocorreria mais de dez anos após a prática dos referidos atos, concluo que, além de esbarrar no comando inserto no art. 6º, inciso II, da Instrução Normativa TCU 71/2012,  referida notificação implicaria em prejuízo insanável ao contraditório e à ampla defesa, motivo pelo qual entendo que o TCU deve excluir o Sr. Renildo Vasconcellos Calheiros da presente relação processual e considerar iliquidáveis as presentes contas especiais, ordenando o seu trancamento, em sintonia com os Acórdãos 921/2019-TCU-Plenário, de minha relatoria, 139/2017-TCU-Plenário, rel. Min. Bruno Dantas, 1.118/2008-TCU-1ª Câmara, rel. Min. Valmir Campelo, 175/2019-TCU-1ª Câmara, rel. Min. Marcos Bemquerer, 11.936/2020-TCU-2ª Câmara, rel. Min. Augusto Nardes e 1.281/2015-TCU-2ª Câmara, rel. Min. André de Carvalho. 
11.	Diante do exposto, divirjo do relator para acompanhar o pronunciamento do Ministério Público de Contas e considerar iliquidáveis as presentes contas especiais, nos termos dos arts. 20 e 21 da Lei nº 8.443, de 1992, ordenando o seu trancamento, com o subsequente arquivamento do presente feito, diante do que foi apurado nos autos.
Pelo exposto, VOTO por que o Tribunal adote o Acórdão que ora submeto à apreciação deste Colegiado,
TCU, Sala das Sessões, em 6 de julho de 2021.
RAIMUNDO CARREIRO
Ministro Redator

Prefeitura Municipal de Olinda - PE.

3. Interessados/Responsáveis:
3.1. Interessados: Fundo Nacional de Assistência Social (01.002.940/0001-82); Ministério do Desenvolvimento Social (extinta) (05.526.783/0001-65)
3.2. Responsável: Renildo Vasconcelos Calheiros (XXX.360.794-XX).

RAIMUNDO CARREIRO

13.1. Ministros presentes: Bruno Dantas (Presidente), Aroldo Cedraz e Raimundo Carreiro (Redator).
13.2. Ministro-Substituto convocado: Marcos Bemquerer Costa.
13.3. Ministro-Substituto presente: André Luís de Carvalho (Relator).

ANDRÉ DE CARVALHO

Trata-se de tomada de contas especial instaurada pelo então Ministério do Desenvolvimento Social e Combate à Fome (MDS) em desfavor de Renildo Vasconcelos Calheiros, como então prefeito de Olinda - PE (gestão: 2009-2012 e 2013-2016) , diante da não execução dos coletivos no bojo do Projovem Adolescente (PBV-I) e diante da ausência de devolução dos recursos federais repassados sob o valor original de R$ 81.656,25 por intermédio do Fundo Nacional de Assistência Social (FNAS) durante o exercício de 2009.
2.	Após a análise final do feito, a Auditora Federal Conceição de Maria dos Santos Gonçalves lançou o seu parecer conclusivo à Peça 20, com a anuência dos dirigentes da Secex-TCE (Peças 21 e 22) , nos seguintes termos:
" (...) HISTÓRICO 
Conforme disposto no Plano de Ação para cofinanciamento do Governo Federal ao Sistema Único de Assistência Social no ano de 2009 (peça 1 p. 10-12) , foram previstos repasses de R$ 2.181.054,00 para o município de Olinda/PE, dos quais R$ 66.581,25 para o Projovem Adolescente - PBV I, destinados a implementação de 53 Coletivos de Jovens. 
Os recursos federais repassados, mediante ordens bancárias (peça 1, p. 13-15) , atingiu o montante de R$ 2.198.254,00, e foram aplicados conforme discriminado no Demonstrativo Sintético Anual da Execução Físico-Financeira (peça 1, p. 16-17) , com recomendação para aprovação, nos termos do Parecer do Conselho Municipal de Assistência Social (peça 1, p. 18-20) .
A Coordenação-Geral do Projovem Adolescente e Serviços para a Juventude emitiu, em 20/9/2010, a Nota Técnica 04/2010 (peça 1, p. 21-26) , com intuito de fornecer subsídios ao FNAS para análise das prestações de contas de municípios e Distrito Federal referentes às transferências do Piso Básico Variável I, nos anos de 2008 e 2009, apresentando, ao final, planilha com relação de municípios cujas prestações de contas exigiram análise mais minuciosa, e aponta que Olinda/PE não havia executado parte dos recursos recebidos, no montante de R$ 65.325,00.
Não obstante, a Coordenação Geral de Prestação de Contas, ignorando a Nota Técnica 04/2010, emitiu a Nota Técnica 3673/2011, de 10/07/2011 (peça 1, p. 28) , considerando a Prestação de Contas apta para a aprovação. Assim, foi emitido, pela Secretaria Nacional de Assistência Social/MDS, em 12/07/2011, o Termo de Aprovação de Prestações de Contas de diversos municípios, entre eles Olinda/PE (peça 1, p. 29-31) .
Entretanto, a mesma Coordenação Geral de Prestação de Contas, que antes havia recomendado a aprovação da Prestação de Contas do município de Olinda/PE, emitiu nova Nota Técnica 499/2012 (peça 1, p. 32) , agora solicitando, com base na Nota Técnica 04/2010, a devolução de recursos repassados ao município, devido a não execução dos coletivos do programa Projovem, no valor de R$ 65.325,00, que corrigidos atingiram o montante de R$ 94.594,13.
O Sr. Renildo Vasconcelos Calheiros foi devidamente notificado sobre a necessidade de devolução dos recursos no montante de R$ 94.591,13, por meio do Ofício 1783, de 27/04/2012 (peça 1, p. 33-34) , com ciência em 8/5/2012, conforme AR (mesma peça, p. 37) . Da mesma forma, foi enviada comunicação ao Conselho Municipal de Assistência Social de Olinda/PE, por meio do Ofício 1784, de 27/04/2012 (mesma peça, p. 38) , informando acerca da necessidade de devolução dos referidos recursos pelo Gestor, porém, não consta dos autos informação acerca do recebimento do mesmo.
A Secretaria de Desenvolvimento Social, Cidadania e Direitos Humanos de Olinda/PE encaminhou informação ao Coordenador de Prestação de Contas do MDS, por meio do Ofício GS 301/2012, de 17/5/2012 (peça 1, p. 39) , no sentido de que todo o recurso repassado pelo Ministério para o Programa Projovem, no exercício 2009, havia sido executado, não havendo, portanto, saldo financeiro. Além disso, solicitou cópia do processo de Prestação de Contas e prorrogação de prazo para resposta.
A Coordenação de Prestação de Contas do MDS informou ao Prefeito de Olinda/PE, por meio do Ofício 2206, de 1º/6/2012 (peça 1, p. 40) , recebido em 15/6/2012 (mesma peça, p. 41) , que havia encaminhado cópia do processo de Prestação de Contas e concedia prazo de quinze dias para atendimento ao Ofício 1783.
A Coordenação Geral de Prestação de Contas do MDS emitiu, em 13/8/2015, a Nota Técnica 1636/2015 (peça 1, p. 42-44) , fazendo um resumo das ações até então adotadas e sugerindo, ao final, que grande parte dos recursos repassados ao município, no montante de R$ 2.132.929,00, fossem aprovados, e a parcela restante, no valor de R$ 65.325,00, fossem reprovados, considerando a não execução de coletivos do Programa Projovem. Em consequência, foi emitido o Termo de Aprovação Parcial das contas do município, relativa aos recursos para cofinanciamento do Governo Federal ao Sistema Único de Assistência Social no ano de 2009 (peça 1, p. 47) .
Dessa forma, foi instaurada a Tomada de Contas Especial, composta dos seguintes elementos:
2.1. Ficha de Qualificação do Responsável (p. 50) , com dados do Sr. Renildo Vasconcelos Calheiros, prefeito do município de Olinda/PE nas gestões 2009-2012 e 2013-2016.
2.2. Demonstrativo do Débito, considerando que a totalidade do débito, no valor de R$ 65.325,00, ocorreu em uma única data, 1º/1/2010, cujo montante, corrigido até 6/6/2016 e acrescido dos juros de mora, atingindo à época o valor de R$ 125.917,93 (peça 1, p. 51-52) . Presume-se que tal data de origem foi definida porque a data final para a execução das ações era a princípio 31/12/2009.
2.3. Relatório de TCE 118/2016, de 16/6/2016 (peça 1, p. 55-59) , que concluiu pela imputação do débito de R$ 65.325,00, que corrigido e acrescido dos juros de mora alcançou à época o valor total de R$ 125.917,93, ao Sr. Renildo Vasconcelos Calheiros, Prefeito municipal de Olinda/PE durante as gestões 2009-2012 e 2013-2016.
2.4. Relatório de Auditoria 898/2016, emitido pela Secretaria Federal de Controle Interno do Ministério da Transparência, Fiscalização e Controle (peça 1, p. 75-/77) , onde foi apontado, no item 4, que, não obstante a morosidade dos procedimentos, as medidas adotadas pelo órgão instaurador da TCE foram adequadas. Apontou-se, ainda, no subitem 4.1, que foram cumpridas as normas relativas à instauração e ao desenvolvimento da TCE, e, no item 5, que foi dada oportunidade de defesa ao agente responsabilizado, que, no entanto, não se manifestou. Em sequência, no subitem 6.1, apontou-se que, embora os recursos tenham sido repassados ao longo do exercício 2009, o débito foi considerado em data única, conforme o demonstrativo de débito, mas que, ainda assim, deveria ser dado prosseguimento ao processo, deixando a cargo do TCU avaliar essa questão. 
2.5. Certificado de Auditoria nº 898/2016, que ratifica as manifestações expressas no Relatório de Auditoria, foi emitido em 11/8/2016, e certifica a Irregularidade das contas (peça 1, p. 78) . 
2.6. Parecer do Dirigente do Órgão de Controle Interno 898/2016, emitido em 11/8/2016, que conclui pela irregularidade das contas (peça 1, p. 79) .
2.7. Pronunciamento Ministerial, emitido em 22/9/2016, que atesta o conhecimento das conclusões contidas no Relatório e Certificado de Auditoria pela irregularidade das contas (peça 1, p. 86) .
Tendo em vista que foi constatado não terem sido trazidos aos autos todos os elementos essenciais à análise da matéria, tais como os documentos utilizados para a demonstração da ocorrência do dano apontado, conforme estabelecido na alínea "a", do § 1º, do art. 10, da IN/TCU nº 71/2012, bem como não foi juntado o processo  71001.020449/2010-11, de prestação de contas dos recursos repassados ao município de Olinda/PE, no exercício 2009, para cofinanciamento do Governo Federal ao Sistema Único de Assistência Social, foi realizada diligência ao Ministério do Desenvolvimento Social e Combate à Fome, por meio do Ofício nº 0039/2018-TCU/SECEX-ES, de 6/2/2018 (peça 6) , recebido em 16/2/2018 (AR - peça 7) , reiterado por meio do Ofício 0120/2018-TCU/SECEX-ES, de 14/03/2018 (peça 8) , recebido em 26/3/2018 (AR - peça 10) , para que fossem encaminhados os seguintes documentos:
	a)	que demonstrem a ocorrência do dano apontado no processo de TCE 71000.039997/2016-10, noticiado em especial no Relatório do Tomador de Contas Especial 118/2016 e na Nota Técnica n° 04/2010-CGPAJ/DPSB/SNAS/MDS;
	b)	processo nº 71001.020449/2010-11, de prestação de contas dos recursos repassados ao município de Olinda/PE, no exercício 2009, para cofinanciamento do Governo Federal ao Sistema Único de Assistência Social.
13.	Na instrução antecedente (peça 12) , analisando-se os documentos nos autos, verificou-se que o real dano causado ao erário pela não execução dos coletivos do Projovem foi R$ 81.656,25, em razão de haver repasses de 2008 utilizados somente em 2009. Referida instrução considerou ainda datas dos repasses dos recursos como de ocorrência do fato gerador para apuração do débito e incidência dos encargos, e não 1º/1/2010, como entendeu o órgão instaurador.
14.	Dessa forma, concluiu-se pela necessidade de realização da citação do Sr. Renildo Vasconcelos Calheiros, ex-Prefeito de Olinda/PE, gestões 2009-2012, 2013-2016:
Ocorrência: ausência de devolução dos recursos do FNAS geridos no exercício de 2009, referentes a treze coletivos do programa Projovem Adolescente não executados
	Débito
	Valor Original (R$) 
	Data da Ocorrência

	16.331,25
	6/2/2009

	16.331,25
	20/2/2009

	16.331,25
	25/3/2009

	16.331,25
	14/4/2009

	16.331,25
	12/5/2009

15.	Em cumprimento ao pronunciamento da unidade (14) foi efetuada a citação do Sr. Renildo Vasconcelos Calheiros, por meio do Ofício 0369/2018-TCU/SECEX-ES, de 18/6/2018 (peça 16) , o qual foi devidamente recebido em 26/6/2018, conforme AR (peça 17) . O responsável, por intermédio de advogado legalmente constituído (procuração, peça 18) , apresentou alegações de defesa acompanhadas de documentação subsidiária, que se encontram na peça 19, as quais serão transcritas e analisadas na sequência. 
		EXAME TÉCNICO
16.	Passa-se a seguir a descrever cada argumento apresentado nas alegações de defesa do Sr.  Renildo Vasconcelos Calheiros, seguida de suas respectivas análises.
17.	Argumento 1: ilegitimidade do defendente (peça 19, p. 1, 3-5) 
17.1	Descrição: o responsável alega que não participou diretamente dos fatos que lhe foram imputados, apenas se limitou a assinar o termo de adesão em nome do município. Segundo ele, cabia à Secretaria Municipal de Desenvolvimento Social, Cidadania de Direitos Humanos a gestão dos programas sociais executados em regime de parceria com a União, conforme art. 26 da Lei Municipal 5.640/2008 (doc. 02) , com agentes públicos incumbidos dessa tarefa específica. Portanto, cabia ao TCU investigar, dentro da estrutura administrativa do município, quem deu causa ao emprego dos recursos em desacordo com o plano de trabalho e não imputar responsabilidade objetiva ao seu representante legal, pelo simples fato de ter sido o prefeito à época dos fatos.
17.1.1	Afirma que sequer era o ordenador de despesas do município, como comprova o Decreto 122/2009 (doc. 03) , atribuição que cabia aos Secretários Municipais, no âmbito das respectivas secretarias.
17.2	Análise: com efeito, o art. 26 do Lei Municipal 5.640/2008 estabelece as atribuições da Secretaria Municipal de Desenvolvimento Social, Cidadania de Direitos Humanos, dentre as quais consta a gestão dos recursos do Fundo de Assistência Social (peça 19, p. 23) . O Decreto 122/2009 delega competência aos Secretários Municipais quanto à ordenação de despesas no âmbito de suas pastas (peça 19, p. 30) , confirmando os argumentos do defendente.
17.2.1	Não obstante o envio dos normativos acima identificados, verifica-se que eles por si sós não garantem que efetivamente o gestor dos recursos foi o titular da Secretaria Municipal de Desenvolvimento Social, Cidadania e Direitos Humanos. Observa-se que na prática, muitas vezes, o gestor de fato não é aquele previsto legalmente. Assim, tendo em vista que no Plano de Ação consta como proponente a Prefeitura Municipal de Olinda/PE, e o responsável o Sr. Renildo Vasconcelos Calheiros que, inclusive, admite que foi o signatário do termo de adesão, considera-se imprescindível para afastar a sua responsabilidade, outros elementos como cópias de cheques, notas de empenhos e ordem de serviços, de forma a demonstrar que ele, de fato, não foi o ordenador das despesas, documentos estes que não acompanharam as alegações de defesa. É de se salientar que a irregularidade da ausência de devolução dos recursos do FNAS é decorrente da não comprovação da execução dos coletivos.
17.2.2	Sobre a afirmação de que incumbe ao TCU investigar quem efetivamente utilizou os recursos em desacordo com o plano de trabalho não pode prosperar, porque compete àqueles que utilizam recursos públicos comprovar a sua boa e regular aplicação, nos termos do art. 70, parágrafo único, da CF/88, do art. 93 do Decreto-Lei 200/1967 e art. 66 do Decreto 93.872/1986. No presente caso, o Sr. Renildo Vasconcelos Calheiros, na qualidade de prefeito, e responsável pela gestão dos recursos, foi o signatário do termo de adesão, obrigando-se a gerir os recursos repassados pelo FNAS nos termos pactuados, e não o fez. 
17.2.3	Portanto, cabe a ele comprovar o que alega, e não o TCU investigar se foi ele ou outrem quem efetivamente geriu os recursos. As conclusões deste Tribunal se baseiam nos elementos fáticos e jurídicos, não se trata, pois, de responsabilidade objetiva, uma vez que não houve comprovação inequívoca de que não foi o defendente que geriu os recursos.  Desse modo, as alegações de defesa ora analisadas não podem ser acatadas.
18.	Argumento 2: responsabilidade do município (peça 19, p. 2-3) 
18.1	Descrição: alega o defendente que o exame técnico aponta que os recursos do SUAS recebidos pela Prefeitura Municipal de Olinda/PE foram integralmente aplicados, conforme Demonstrativo Sintético da Execução Físico-Financeira, portanto, se os coletivos do Projovem Adolescente foram executados em número inferior ao aprovado, significa que os recursos foram aplicados em outras áreas, igualmente aprovadas para o exercício de 2009, em montante superior ao previsto, em finalidade diversa da pactuada, mas, em benefício do município, uma vez que atendeu ao interesse público. Deste modo, cabe ao ente da federação devolver os recursos e não o defendente.
18.2	Análise: mais uma vez as alegações do defendente carecem de comprovação documental. O fato de o Demonstrativo da Execução Físico-Financeira evidenciar que os recursos foram integralmente utilizados, não significa que foram em benefício do Projovem, tampouco, em prol do município. O benefício do ente federado não pode ser presumido, mas comprovado documentalmente, o que não ocorreu no presente caso. Por essa razão os argumentos não podem ser acatados.
19	Argumento 3: prescrição (peça 19, p. 4-5) 
19.1	Descrição: os fatos ocorreram há quase 10 anos, quando o defendente não mais se encontrava à frente da prefeitura, impossibilitando o seu acesso à documentação que pudesse contribuir para a sua defesa em tempo razoável. Além disso, a jurisprudência tem fixado o prazo de cinco anos para que a administração exerça as suas pretensões, com base no Decreto 20.910/1932.
19.	Análise: a norma suscitada pelo defendente trata das dívidas passivas da União, e não dos seus créditos, portanto, inaplicável ao presente caso.  Além disso, a jurisprudência pacífica desta Corte de Contas é no sentido da imprescritibilidade das ações de ressarcimento ao erário (Súmula TCU 282) . No mesmo sentido os Acórdão 2169/2013-TCU-Plenário, Relator Ministro-Substituto Marcos Bemquerer Costa, 1085/2015-Plenário, Relator Ministro Benjamin Zymler, 2745/5016-Segunda Câmara, Relatora Ministra Ana Arraes.
20.	As alegações de defesa apresentadas pelo responsável, assim, não elidem as irregularidades apontadas.
21.	Vale ressaltar que a pretensão punitiva do TCU, conforme Acórdão 1441/2016-TCU-Plenário, que uniformizou a jurisprudência acerca dessa questão, subordina-se ao prazo geral de prescrição indicado no art. 205 do Código Civil, que é de 10 anos, contado da data de ocorrência da irregularidade sancionada, nos termos do art. 189 do Código Civil, sendo este prazo interrompido pelo ato que ordenar a citação, a audiência ou a oitiva do responsável. No caso em exame, não ocorreu a prescrição, uma vez que a liberação dos recursos ocorreu no período de 6/2/2009 a 12/5/2009, o prazo final para a prestação de contas ocorreu em 31/12/2009, e o ato que ordenou a citação ocorreu em 11/6/2018.
22.	Não havendo nos autos elementos que possam atestar a boa-fé do Sr. Renildo Vasconcelos Calheiros, suas alegações de defesa devem ser rejeitadas, as contas julgadas irregulares, condenando-o ao débito apurado e aplicando-lhe a multa prevista no art. 57 da Lei 8.443/1992.
		CONCLUSÃO
23.	Em face da análise promovida na seção "Exame Técnico", verifica-se que as alegações de defesa apresentadas pelo Sr. Renildo Vasconcelos Calheiros não foram suficientes para afastar a irregularidade, devendo, portanto, serem rejeitadas, suas contas julgadas irregulares, imputado a ele o débito apurado, e a multa prevista no art. 57 da Lei 8.443/1992.
24.	Tendo em vista que não constam dos autos elementos que permitam reconhecer a boa-fé do responsável, sugere-se que as suas contas sejam julgadas irregulares, nos termos do art. 202, § 6º, do RI/TCU, com a imputação do débito atualizado monetariamente e acrescido de juros de mora, nos termos do art. 202, §1º do RI/TCU, descontado o valor eventualmente recolhido, com a aplicação da multa prevista no art. 57, da Lei 8.443/1992
		PROPOSTA DE ENCAMINHAMENTO
25.	Diante do exposto, submetemos os autos à consideração superior, propondo ao Tribunal:
	a) rejeitar as alegações de defesa do Sr. Renildo Vasconcelos Calheiros (CPF XXX.360.794-XX) , ex-Prefeito, gestões 2009-2012, 2013-2016
	b) julgar irregulares, nos termos dos arts. 1º, inciso I, 16, inciso III, alínea c, da Lei 8.443/92 c/c os arts. 19 e 23, inciso III, da mesma Lei, e com arts. 1º, inciso I, 209, inciso III, 210 e 214, inciso III, do Regimento Interno/TCU, as contas do Sr. Renildo Vasconcelos Calheiros (CPF XXX.360.794-XX) , ex-Prefeito, gestões 2009-2012, 2013-2016, condenando-o ao pagamento das importâncias a seguir especificadas, atualizadas monetariamente e acrescidas dos juros de mora, calculadas a partir das datas discriminadas até a data do efetiva quitação do débito, fixando-lhe o prazo de quinze dias, para que comprove, perante o Tribunal, o recolhimento das referidas quantias aos cofres do Fundo Nacional de Assistência Social, nos termos do art. 23, inciso III, alínea "a", da citada lei;
	Débito:
	Valor Original (R$) 
	Data da Ocorrência

	16.331,25
	6/2/2009

	16.331,25
	20/2/2009

	16.331,25
	25/3/2009

	16.331,25
	14/4/2009

	16.331,25
	12/5/2009

	Valor atualizado até 19/9/2019: R$ 146.230,74
	c) aplicar individualmente Sr. Renildo Vasconcelos Calheiros (CPF XXX.360.794-XX) , ex-Prefeito, gestões 2009-2012, 2013-2016, a multa prevista no art. 57 da Lei 8.443/92 c/c o art. 267 do RI/TCU, fixando-lhe (s) o prazo de quinze dias, a contar da notificação, para que comprove (m) , perante o Tribunal (art. 214, III, a, do Regimento Interno do TCU) , o recolhimento da dívida aos cofres do Tesouro Nacional, atualizada monetariamente desde a data do acórdão que vier a ser proferido por este Tribunal até a do efetivo recolhimento, se pagas após o vencimento, na forma da legislação em vigor;
	d) autorizar, desde logo, a cobrança judicial das dívidas, caso não atendidas as notificações, na forma do disposto no art. 28, inciso II, da Lei nº 8.443/92;
e) autorizar também, desde logo, se requerido, com fundamento no art. 28, inciso I, da Lei 8.443, de 1992 c/c o art. 217, §§ 1º e 2º do Regimento Interno, o parcelamento das dívidas em até 36 parcelas, incidindo sobre cada parcela, corrigida monetariamente, os correspondentes acréscimos legais fixando- lhe o prazo de quinze dias, a contar do recebimento da notificação, para comprovar perante o Tribunal o recolhimento da primeira parcela, e de trinta dias, a contar da parcela anterior, para comprovar os recolhimentos das demais parcelas, devendo incidir sobre cada valor mensal, atualizado monetariamente, os juros de mora devidos, no caso do débito, na forma prevista na legislação em vigor, alertando os responsáveis de que a falta de comprovação do recolhimento de qualquer parcela importará o vencimento antecipado do saldo devedor, nos termos do § 2º do art. 217 do Regimento Interno deste Tribunal;
f) enviar cópia do Acórdão a ser prolatado, bem como do Relatório e do Voto que o fundamentarem ao Procuradoria da República no Estado de Pernambuco, nos termos do § 3º do art. 16 da Lei 8.443/1992 c/c o § 7º do art. 209 do Regimento Interno do TCU, para adoção das medidas cabíveis;
	g) enviar cópia do Acórdão que vier a ser proferido ao Fundo Nacional de Assistência Social e aos responsáveis, para ciência, informando que a presente deliberação, acompanhada do Relatório e do Voto que a fundamenta, está disponível para a consulta no endereço www.tcu.gov.br/acordaos, além de esclarecer que, caso requerido, o TCU poderá fornecer sem custos as correspondentes cópias, de forma impressa."
3.	Por intermédio, contudo, do Exmo. Sr. Procurador Rodrigo Medeiros de Lima, o MPTCU discordou da referida proposta da unidade técnica em função aí, especialmente, da ausência de citação de outros responsáveis e do lapso temporal desde a ocorrência das falhas, tendo, para tanto, consignado o seu parecer à Peça 23 pela seguinte linha:
" (...) 13. Com as devidas vênias, este representante do Parquet diverge da proposta de encaminhamento da unidade técnica, pelos motivos a seguir expostos.
	14. O caso concreto que ora se analisa admite a aplicação análoga do entendimento trazido pelo Acórdão 563/2019-TCU-Segunda Câmara, segundo o qual a comprovação de que os atos de gestão do convênio foram praticados por secretário municipal, conforme competência prevista em lei municipal, afasta a responsabilidade do prefeito pela utilização dos recursos transferidos, mesmo que, na condição de agente político, tenha sido signatário do ajuste.
	15. A competência e a responsabilidade para gerir os recursos repassados recaíram sobre o então titular da Secretaria de Desenvolvimento Social, Cidadania e Direitos Humanos de Olinda/PE, ante expressa disposição legislativa apresentada pelo ex-prefeito nesse sentido.
	16. Verifica-se, portanto, que, no caso em apreço, o Sr. Renildo Vasconcelos Calheiros não deve figurar como responsável na TCE.
	17. Quanto ao argumento apresentado de que caberia ao município devolver os recursos, pois ele teria se beneficiado da aplicação dos recursos em finalidade diversa, não foram trazidos aos autos elementos que demonstrem tal afirmação, uma vez que a irregularidade motivadora da presente TCE é a inexecução de coletivos do programa Projovem, sem que se tenha verificado a existência de indícios de que o ente municipal tenha se beneficiado.  
	18. A nosso ver, a devida responsabilização, no caso em exame, dependeria da integração aos autos do Secretário Municipal à época, que geriu os recursos federais repassados no âmbito do Programa Projovem Adolescente. Todavia, o lapso temporal decorrido desde as práticas de gestão ora apuradas e o eventual chamamento aos autos desse responsável esbarraria no comando inserto no art. 6º, inciso II, da Instrução Normativa TCU 71/2012, já que se passaram mais de dez anos entre a data provável de ocorrência do suposto dano (ao longo de 2009, cuja prestação de contas deveria ocorrer em 60 dias após o termino do exercício, conforme art. 7º, § § 4º e 5º, da Resolução MDS 96/2009) , circunstância que prejudicaria o exercício do contraditório e da ampla defesa, comprometendo sobremaneira o devido processo legal.
	19. Dessa forma, e diante dos elementos constantes dos autos, este representante do Ministério Público de Contas da União manifesta-se contrário ao encaminhamento proposto pela unidade instrutiva, em pareceres uniformes (peças 20-22) , sugerindo o arquivamento dos autos, sem julgamento de mérito das contas, em função da ausência de pressupostos válidos para seu desenvolvimento, consoante o art. 212 do Regimento Interno do TCU."
É o Relatório.

8.1. Anne Cristine Silva Cabral (39.061/OAB-PE) e outros, representando Renildo Vasconcelos Calheiros.

Procurador Rodrigo Medeiros de Lima e Procurador Júlio Marcelo de Oliveira (manifestação oral).

TOMADA DE CONTAS ESPECIAL. RECURSOS FEDERAIS PROVENIENTES DO PROJOVEM ADOLESCENTE. CITAÇÃO. EXCLUSÃO DA RESPONSABILIDADE DO EX-PREFEITO. CONTAS ILIQUIDÁVEIS. ARQUIVAMENTO. COMUNICAÇÃO.

TOMADA DE CONTAS ESPECIAL (TCE)

Secretaria de Controle Externo de Tomada de Contas Especial (SecexTCE).

Trata-se de tomada de contas especial instaurada pelo então Ministério do Desenvolvimento Social e Combate à Fome (MDS) em desfavor de Renildo Vasconcelos Calheiros, como então prefeito de Olinda - PE (gestão: 2009-2012 e 2013-2016) , diante da não execução dos coletivos no bojo do Projovem Adolescente (PBV-I) e diante da ausência de devolução dos recursos federais repassados sob o valor original de R$ 81.656,25 por intermédio do Fundo Nacional de Assistência Social (FNAS) durante o exercício de 2009.
2.	A partir do Relatório do Tomador de Contas Especial n.º 118, de 2016 (Peça 1, p. 55-59) , foi assinalada a responsabilidade de Renildo Vasconcelos Calheiros, como então prefeito, pelo dano ao erário sob o valor original de R$ 65.325,00, tendo esse valor sido, contudo, posteriormente corrigido pela unidade técnica para R$ 81.656,25 em face da não execução dos coletivos no Projovem Adolescente (PBV-I) e da ausência de devolução dos recursos repassados por intermédio do FNAS. 
3.	Por conseguinte, no âmbito do TCU, a então Secex-ES promoveu a regular citação de Renildo Calheiros (Peça 14) para apresentar as suas alegações de defesa ou recolher os valores do correspondente débito diante da não comprovação da boa e regular aplicação dos recursos federais repassados no âmbito do Projovem Adolescente (PBV-I) por intermédio do FNAS durante o exercício de 2009, tendo a citação consignado expressamente, aliás, que as irregularidades corresponderiam aos "treze coletivos do programa Projovem Adolescente não executados" (Peça 16, p. 1) . 
4.	Em sua defesa, por intermédio do respectivo representante legal, Renildo Vasconcelos Calheiros apresentou, em suma, as seguintes alegações: (a) ilegitimidade da responsabilidade imputada, pois não teria participado da gestão dos recursos federais, competindo a respectiva gestão ao secretário municipal de Desenvolvimento Social, Cidadania de Direitos Humanos, em conformidade com o art. 26 da Lei Municipal n.º 5.640, de 2008, e com o Decreto n.º 122, de 2009; (b) incumbiria ao TCU investigar o gestor dos recursos federais; (c) responsabilidade adicional do município, já que os recursos teriam sido integralmente aplicados e, ante a eventual inexecução dos coletivos no Projovem Adolescente (PBV-I) em função de os recursos terem sido aplicados em outras áreas, caberia ao município promover a devolução dos recursos; (d) prescrição da atuação do TCU, já que as falhas teriam ocorrido há aproximadamente 10 anos, não estando o defendente mais à frente da prefeitura, e isso impossibilitaria o seu acesso à documentação (Peça 19) .
5.	Contudo, após analisar a referida defesa, a Secex-TCE assinalou, em suma, os seguintes aspectos: (i) a Lei Municipal n.º 5.640, de 2008, e o Decreto n.º 122, de 2009, até atribuiriam institucionalmente a genérica gestão dos recursos do FNAS à referida secretaria municipal, mas esses normativos não afastariam a efetiva responsabilidade do prefeito pela ampla gestão dos recursos federais, até porque, ao conduzir o referido programa pelo aporte de recursos federais, ele atuaria como o ordenador das despesas primário; (ii) não incumbiria ao TCU investigar o gestor dos recursos federais, até porque competiria ao ordenador de despesas primário comprovar a boa e regular aplicação dos recursos federais, nos termos do art. 70, parágrafo único, da Constituição de 1988 e do art. 93 do Decreto-Lei n.º 200, de 1967, além do art. 66 do Decreto n.º 93.872, de 1986; (iii) não teria restado confirmada a efetiva utilização dos recursos federais em benefício do município, não podendo esse benefício ser meramente presumido, pois deveria ser comprovado documentalmente, mas isso não ocorreu; e (iv) não subsistiria a suposta prescrição, pois a jurisprudência do TCU admitiria a eventual imprescritibilidade das ações de ressarcimento ao erário diante, especialmente, da subsistência do dano ao erário pelo dolo a partir dos eventuais atos de improbidade administrativa.  
6.	De todo modo, após a análise final do feito, a unidade técnica propôs a irregularidade das contas do aludido responsável para condená-lo ao pagamento do correspondente débito, além de lhe aplicar a subsequente multa legal.
7.	O MPTCU teria discordado, todavia, da aludida proposta e sugerido o arquivamento do processo, sem o julgamento de mérito, ao vislumbrar a suposta necessidade de citação do secretário municipal e o lapso temporal transcorrido.
8.	O TCU pode incorporar o parecer da unidade técnica a estas razões de decidir.
9.	Não subsistiria a cogitada necessidade de promover o retorno do presente processo para buscar a citação de outros eventuais responsáveis e, assim, a respectiva proposta do MPTCU pode ser recusada no presente momento, estando esse entendimento, aliás, em plena sintonia com a jurisprudência fixada pelo TCU a partir, por exemplo, dos Acórdãos 4.002/2020 e 5.297/2013, da 2ª Câmara, e dos Acórdãos 1.170/2017 e 1.223/2015, do Plenário, já que a ausência dessa nova citação não resultaria em prejuízo à defesa do atual responsável, não só porque o presente processo já estaria em plenas condições de efetivo julgamento pelo TCU, mas também porque a solidariedade passiva seria legalmente erigida em favor do ente estatal credor, e não das eventuais pessoas privadas devedoras, podendo, se for o caso, o atual condenado ajuizar a superveniente ação regressiva em desfavor de outros eventuais responsáveis supostamente coobrigados.
10.	De igual sorte, em função, por exemplo, de os recursos federais do FNAS terem sido aplicados em outras áreas, não caberia ao município promover a devolução dos recursos federais, mas, sim, a Renildo Vasconcelos Calheiros, pois deveria ter melhor conduzido a ampla gestão desses recursos em prol da efetiva execução do objeto pactuado, com a adequada comprovação documental, até porque, como ordenador de despesas primário, ele deveria assegurar a plena execução do programa, promovendo a subsequente prestação de contas dos recursos federais com a devida comprovação documental sobre todos os dispêndios incorridos em favor da população local, e por esse prisma, a unidade técnica evidenciou, em seu parecer, a responsabilidade de Renildo Calheiros, afastando a suposta responsabilidade do ente municipal, nos seguintes termos: 
" (...) 18.1	Descrição: alega o defendente que o exame técnico aponta que os recursos do SUAS recebidos pela Prefeitura Municipal de Olinda/PE foram integralmente aplicados, conforme Demonstrativo Sintético da Execução Físico-Financeira, portanto, se os coletivos do Projovem Adolescente foram executados em número inferior ao aprovado, significa que os recursos foram aplicados em outras áreas, igualmente aprovadas para o exercício de 2009, em montante superior ao previsto, em finalidade diversa da pactuada, mas, em benefício do município, uma vez que atendeu ao interesse público. Deste modo, cabe ao ente da federação devolver os recursos e não o defendente.
18.2	Análise: mais uma vez as alegações do defendente carecem de comprovação documental. O fato de o Demonstrativo da Execução Físico-Financeira evidenciar que os recursos foram integralmente utilizados, não significa que foram em benefício do Projovem, tampouco, em prol do município. O benefício do ente federado não pode ser presumido, mas comprovado documentalmente, o que não ocorreu no presente caso. Por essa razão os argumentos não podem ser acatados."  (grifou-se) 
11.	Bem se sabe, aliás, que, em sintonia, entre outros, com os Acórdãos 1.194/2009 e 3.991/2015, da 1ª Câmara, os Acórdãos 27/2004, 6.235/2013 e 3.223/2017, da 2ª Câmara, e os Acórdãos 11/1997 e 997/2015, do Plenário, a jurisprudência do TCU estaria firmada no sentido da pessoal responsabilidade de todos os eventuais gestores pela comprovação da boa e regular aplicação dos recursos federais recebidos mediante convênio ou instrumentos congêneres, submetendo todo aquele que administra os recursos públicos ao dever de demonstrar o correto emprego dos valores federais, nos termos do art. 70, parágrafo único, da Constituição de 1988 e do art. 93 do Decreto-Lei nº 200, de 1967.
12.	Por esse ângulo, diante da ausência de elementos capazes de demonstrar a boa e regular aplicação dos recursos federais, para além da ausência de evidenciação do nexo causal entre os recursos federais aportados e os supostos dispêndios incorridos no aludido programa, a partir da inexecução dos coletivos previstos no Projovem Adolescente (PBV-I) , a necessária impugnação desses supostos dispêndios configurou a ofensa não só às regras legais, mas também aos princípios basilares da administração pública, já que, ao final e ao cabo, o gestor deixou de prestar a devida satisfação à sociedade sobre o efetivo emprego dos recursos públicos postos à sua disposição, e, assim, restaria confirmada a presunção legal de dano ao erário pela integralidade dos valores repassados em face do eventual desvio ou desperdício dos respectivos recursos federais, restando por aí adequada a proposta da unidade técnica para a condenação do aludido responsável em débito e em multa.
13.	Não subsistiria, enfim, a prescrição da pretensão punitiva do TCU, já que, nos termos do Acórdão 1441/2016-TCU-Plenário, não transcorreu o período superior a dez anos entre a ordem para a citação no âmbito do TCU, em 11/6/2018 (Peça 14) , e a data fatal para a prestação de contas final do aludido programa, em 31/12/2009 (Peça 1, p. 55) .
14.	Ocorre que, por meio do aludido Acórdão 1.441/2016 proferido na Sessão Extraordinária de 8/6/2016, o Plenário do TCU firmou o seu entendimento no sentido de que a prescrição da pretensão punitiva deve seguir a regra geral do prazo decenal, contado a partir do fato, em linha com o art. 205 do Código Civil brasileiro, interrompendo a contagem do aludido prazo com a ordem de citação, nos termos do art. 240, caput, da Lei n.º 13.105 (Código Processual Civil) , de 2015.
15.	Sem prejuízo, no entanto, do respeito a esse entendimento do Tribunal, deve ser reiterada a minha ressalva já registrada em vários outros julgados do TCU no sentido de que, na ausência de lei específica, o TCU não deveria aplicar qualquer prazo prescricional sobre a referida pretensão punitiva ou, então, na pior das hipóteses, o Tribunal deveria aplicar a regra prescricional fixada pela Lei n.º 9.873/1999, não só porque ela trataria diretamente de prescrição no âmbito do direito administrativo sancionador, mas também porque, entre outras medidas, a aludida lei mandaria aplicar o prazo prescricional penal, quando a infração administrativa também configure crime, além de determinar expressamente que, diante de ilícito continuado ou permanente, a contagem do prazo deve iniciar a partir da cessação do aludido ilícito.
16.	A despeito, então, de registrar essa minha posição pessoal, o TCU deve promover a pronta aplicação da multa legal em desfavor dos aludidos responsáveis a partir do entendimento fixado pelo aludido Acórdão 1441/2016-TCU-Plenário.
17.	Contudo, como a malsinada irregularidade configuraria a eventual conduta dolosa no sentido de efetivamente assumir o risco de facilitar, permitir ou concorrer para que pessoa física ou jurídica privada incorpore ou utilize rendas, verbas ou valores integrantes do acervo patrimonial da administração pública, sem a observância das formalidades legais ou regulamentares aplicáveis, resultando no eventual ilícito doloso de improbidade administrativa causador do aludido prejuízo ao erário, nos termos, por exemplo, do art. 10, I e II, da Lei n.º 8.429, de 1992, a eventual prescrição da ação de ressarcimento ao erário também não subsistiria, estando esse entendimento em plena consonância com a jurisprudência fixada pelo STF no bojo do RE 852.475-SP, com o trânsito em julgado a partir de 6/12/2019, diante da Tese de Repercussão Geral n.º 897 no sentido de que "São imprescritíveis as ações de ressarcimento ao erário fundadas na prática de ato doloso tipificado na Lei de Improbidade Administrativa".
18.	O TCU deve julgar irregulares, portanto, as contas de Renildo Vasconcelos Calheiros para condená-lo ao pagamento do correspondente débito, além de lhe aplicar a multa prevista no art. 57 da Lei n.º 8.443, de 1992.
Ante o exposto, pugno pela prolação do Acórdão ora submetido a este Colegiado, nos seguintes termos:
"9.1. rejeitar as alegações de defesa apresentadas por Renildo Vasconcelos Calheiros, diante de todos os robustos elementos de convicção no sentido da sua responsabilização nesta tomada de contas especial;
9.2. julgar irregulares as contas de Renildo Vasconcelos Calheiros, nos termos dos arts. 16, III, alíneas "b" e "c", e 19, caput, da Lei nº 8.443, de 1992, para condená-lo ao pagamento do correspondente débito, com a atualização monetária e os juros de mora calculados desde a data informada até o efetivo recolhimento, fixando-lhe o prazo de 15 (quinze) dias, contados da notificação, para que comprove perante o Tribunal, nos termos do art. 214, III, "a", do RITCU, o recolhimento da referida dívida em favor do Fundo Nacional de Assistência Social, na forma da legislação em vigor, sob as seguintes condições:
	Data da Ocorrência:
	Valor Original (em R$) :

	6/2/2009
	16.331,25

	20/2/2009
	16.331,25

	25/3/2009
	16.331,25

	14/4/2009
	16.331,25

	12/5/2009
	16.331,25

9.3. aplicar a multa prevista no art. 57 da Lei n.º 8.443, de 1992, em desfavor de Renildo Vasconcelos Calheiros sob o valor individual de R$ 30.000,00 (trinta mil reais) , fixando-lhe o prazo de 15 (quinze) dias, contados da notificação, para que comprove, perante o Tribunal, nos termos do art. 214, III, "a", do RITCU, o recolhimento da referida dívida em favor do Tesouro Nacional, com a devida atualização monetária, na forma da legislação em vigor;
9.4. autorizar, caso requerido, nos termos do art. 26 da Lei nº 8.443, de 1992, e do art. 217 do RITCU, o parcelamento das dívidas fixadas por este Acórdão em até 36 (trinta e seis) parcelas mensais e sucessivas, com a devida atualização monetária e os correspondentes acréscimos legais, esclarecendo aos responsáveis que a falta de pagamento de qualquer parcela importará no vencimento antecipado do saldo devedor, nos termos do art. 217, § 2º, do RITCU, sem prejuízo das demais medidas legais;
9.5. autorizar, desde logo, a cobrança judicial da dívida fixada por este Acórdão, nos termos do art. 28, inciso II, da Lei nº 8.443, de 1992, diante do não atendimento às notificações, informando, contudo, que, como a malsinada irregularidade configuraria a eventual conduta dolosa no sentido de efetivamente assumir o risco de facilitar, permitir ou concorrer para que pessoa física ou jurídica privada incorpore ou utilize rendas, verbas ou valores integrantes do acervo patrimonial da administração pública, sem a observância das formalidades legais ou regulamentares aplicáveis, resultando no eventual ilícito doloso de improbidade administrativa causador do aludido prejuízo ao erário, nos termos, por exemplo, do art. 10, I e II, da Lei n.º 8.429, de 1992, a eventual prescrição da ação de ressarcimento ao erário não subsistiria, estando esse entendimento em plena consonância com a jurisprudência fixada pelo STF no bojo do RE 852.475-SP, com o trânsito em julgado a partir de 6/12/2019, diante da Tese de Repercussão Geral n.º 897; e
9.6. enviar a cópia do presente Acórdão, com o Relatório e a Proposta de Deliberação, à Procuradoria da República no Estado de Pernambuco, nos termos do art. 16, § 3º, da Lei nº 8.443, de 1992, para o ajuizamento das ações civis e penais cabíveis."
TCU, Sala das Sessões, em 6 de julho de 2021.
Ministro-Substituto ANDRÉ LUÍS DE CARVALHO 
Relator

Em face, contudo, da sustentação oral produzida pela advogada durante a sessão da 2ª Câmara, em 25/5/2021, e do voto divergente oferecido pelo Ministro-Revisor Raimundo Carreiro, o TCU deve atentar para mais alguns relevantes aspectos materiais no sentido da efetiva manutenção da responsabilidade de Renildo Calheiros pelo subjacente dano ao erário apurado na presente tomada de contas especial.
2.		Bem se vê que a responsabilidade pela identificada falta de execução dos coletivos no bojo do PBV-I a partir da ausência de efetiva comprovação documental, além da ausência de devolução dos recursos federais repassados pelo FNAS, não deveria ser imputada isoladamente em desfavor do secretário municipal de Desenvolvimento Social, Cidadania de Direitos Humanos, até porque o referido art. 26 da Lei Municipal n.º 5.640, de 2008, teria apenas definido a estrutura organizacional da secretaria, não tendo na verdade promovido a cogitada delegação de competência ao aludido secretário, mas apenas a mera fixação da competência institucional da respectiva secretaria, com a submissão dessa cogitada delegação de competência à legislação municipal e à posterior edição do subsequente ato administrativo pelo prefeito, em face da fixação da seguinte premissa: 
"Art. 26. À Secretaria de Desenvolvimento Social, Cidadania e Direitos Humanos compete a efetivação da assistência social como política pública de garantia de direitos de prevenção e proteção social do cidadão, incumbindo-lhe, ainda, por meio da:
I - Secretaria Executiva de Políticas Sociais:
a) promover ações sócio-assistenciais de proteção social básica e de proteção social especial de média e alta complexidade;
b) assegurar à criança e ao adolescente em situação de risco pessoal e social os serviços de proteção e social os serviços de proteção, prevenção e vigilância;
c) gerir os recursos do Fundo de Assistência Social, nos termos da legislação municipal;"  (...) (grifou-se) 
3.		Não fosse o bastante, em função de, como ordenador de despesas primário, ter o evidente dever de promover a subsequente prestação de contas dos aludidos recursos federais aportados pelo FNAS, tendo indevidamente deixado, no entanto, de buscar a plena execução dos faltosos coletivos e a eventual responsabilização dos desidiosos agentes públicos subalternos, a direta responsabilidade de Renildo Calheiros restaria plenamente evidenciada neste processo a partir da sua inaceitável atuação omissivo-comissiva sob as seguintes circunstâncias: 
 (i) ausência de apresentação de qualquer indício documental no sentido de a gestão dos recursos do FNAS ter sido efetivamente conduzida ou ordenada pelo secretário municipal, não tendo sido apresentado, ainda, qualquer evidência de o ordenador de despesas primário ter adotado as providências cabíveis com vistas à recomposição do dano ao erário ou à devida responsabilização do seu secretário, a despeito de, para tanto, o prefeito contar com o último ano do seu 1º mandato e todo o período de quatro anos no seu 2º mandato (gestão: 2013-2016) , sem prejuízo aí, também, de responder pelas falhas ante a sua culpa in eligendo e in vigilando; 
 (ii) Renildo Calheiros figuraria expressamente, aliás, como responsável no bojo do respectivo "Plano de Ação para cofinanciamento do governo federal - Sistema Único de Assistência Social - Ano 2009", tendo esse plano sido apresentado ao governo federal pela Prefeitura Municipal de Olinda - PE como órgão proponente no 1º ano do 1º mandato (gestão: 2009-2012) , e, assim, o referido prefeito teria ali assumido a responsabilidade perante a União pelo bom emprego dos recursos federais (Peça 1, p. 10-12) ;
 (iii) a relação de ordens bancárias emitidas no âmbito do aludido programa informaria a realização dos pagamentos sob o valor total de R$ 2.198.254,00, entre 4/2 e 30/12/2009, sob a expressa responsabilidade da prefeitura municipal (CNPJ 10.404.184/0001-09) , e não da secretaria municipal, reforçando a necessidade de responsabilização do então prefeito (Renildo Calheiros - Peça 1, p. 13-15) ;
 (iv) Renildo Calheiros figuraria expressamente, ainda, como responsável no bojo do respectivo "Demonstrativo sintético anual da execução físico-financeira do Sistema Único de Assistência Social - SUAS" (documento apresentado, em conjunto com a relação de ordens bancárias, na correspondente prestação de contas) e ali restaria fixada a responsabilidade do então prefeito pela apresentação da prestação de contas do programa (Peça 1, p. 16-20) , tendo ele indevidamente deixado, entretanto, de buscar a plena execução dos faltosos coletivos e a eventual responsabilização dos supostos agentes subalternos desidiosos a partir da sua subjacente atuação omissivo-comissiva, até porque não subsistiria sequer a mínima razoabilidade em promover a aludida prestação de contas sem a efetiva comprovação documental da adequada execução de todos os coletivos e sem a superveniente adoção das medidas cabíveis para essa comprovação ou execução durante os 5 anos subsequentes;
 (v) Renildo Calheiros teria sido notificado sobre a impugnação dos recursos federais no Projovem em face da aludida ausência de execução dos coletivos, por meio do Ofício 1783/CGPC/DEFNAS/SNAS/MDS a ele endereçado e entregue na sede da prefeitura como atestado pelo aviso de recebimento em 8/5/2012 (ainda durante o seu 1º mandato - Peça 1, p. 33-37) , não tendo adotado, todavia, as medidas cabíveis em prol da plena execução dos faltosos coletivos e da eventual responsabilização dos supostos agentes subalternos desidiosos, e, por aí, também restaria evidenciada a referida atuação omissivo-comissiva;
 (vi) Renildo Calheiros teria recebido, ainda, a nova comunicação, por meio do Ofício 2206/CGPC/DEFNAS/SNAS/MDS, encaminhando a integral cópia do processo administrativo sobre o Projovem para o exercício de 2009, e essa comunicação teria sido pessoalmente endereçado ao então prefeito, tendo sido recebida na sede da prefeitura em 25/6/2012 (Peça 1, p. 40-41) , com a expressa informação sobre a sua responsabilização pessoal, pois o referido ofício teria sido expedido no seguinte sentido:
" (...) caso não haja o atendimento do solicitado no Oficio n° 1783/CGPC/DEFNAS/SNAS/MDS, de maneira completa, no prazo de até 15 (quinze) dias a contar do recebimento deste, conforme previstos na legislação vigente serão iniciados os procedimentos administrativos internos objetivando a instauração da Tomada de Contas Especial, da qual incidirá a inclusão do vosso nome no CADIN e na Conta 'Diversos Responsáveis' do SIAFI, sem qualquer comunicação posterior" (grifou-se) ;
 (vii) o nome e o CPF do suposto secretário municipal (André Cândido de Souza) não teriam figurado em nenhum dos documentos na prestação de contas, nem teriam sido anunciados, tampouco, no aludido plano de ação ou no demonstrativo de execução do programa, não tendo sido apontados, por qualquer modo, nas correspondentes ordens bancárias (Peça 1, p. 10-12, p. 13-15, p. 16-20) .  
4.		Por tudo isso, não subsistiria o mínimo fundamento na sustentação oral produzida durante a sessão da 2ª Câmara em 25/5/2021, devendo ela ser refutada pelo TCU, e também não subsistiria, ainda, a eventual razoabilidade no voto-revisor ora apresentado pelo Ministro Raimundo Carreiro, até porque, diante de todas essas robustas evidências até aqui apresentadas, restaria plenamente demonstrada a total ausência de correlação entre a situação identificada no presente processo e os supostos precedentes anunciados pelo Ministro-Revisor.
5.		Importante destacar, enfim, que, por intermédio do aludido Decreto Municipal n° 122, de 2009 (Peça 1, p. 30) , o então prefeito teria, pela primeira vez, buscado promover a eventual delegação competência aos secretários municipais, mas esse decreto somente teria sido assinado em 30/4/2009, com o estranho estabelecimento, em seu artigo 3°, da suposta retroação até 1º/1/2009, devendo ser observado, todavia, que o dano ao erário decorreria de falhas perpetradas em 6/2, 20/2, 25/3 e 14/4/2009, com uma única falha em momento subsequente (12/5/2009) , e, por imperativo de lógica jurídica, o TCU não poderia admitir a suposta delegação de competência sob essa indigitada forma retroativa, até porque esse estranho procedimento administrativo não estaria em sintonia com a boa prática na gestão dos recursos públicos. 
6.		Aliás, ainda que fosse, ad argumentandum tantum, admitida, essa suposta delegação de competência não teria sequer a cogitada força suficiente para afastar a responsabilidade do então prefeito, pois ele permaneceria exclusivamente responsável pela efetiva higidez na prestação de contas do programa, com o subsequente dano causado ao erário a partir das falhas nessa prestação de contas, em função da ausência de adoção, por exemplo, das medidas cabíveis para buscar a plena execução dos faltosos coletivos e a eventual responsabilização dos supostos agentes subalternos desidiosos, até mesmo porque, na aplicação de recursos federais, o prefeito não poderia promover a integral delegação de todas as suas atribuições administrativas para os secretários, mas apenas parte delas, quando não-exclusivas, e essa suposta delegação deveria ser promovida, também, pela efetiva especificação das matérias e dos poderes, além dos limites da atuação do delegado, com a duração e os objetivos da delegação, não podendo subsistir, assim, essa suposta delegação genérica ora anunciada pelo prefeito, em função aí das exigências fixadas, por analogia, pelos arts. 12, 13 e 14 da Lei n.º 9.874, de 1999, no seguinte sentido:
"Art. 12. Um órgão administrativo e seu titular poderão, se não houver impedimento legal, delegar parte da sua competência a outros órgãos ou titulares, ainda que estes não lhe sejam hierarquicamente subordinados, quando for conveniente, em razão de circunstâncias de índole técnica, social, econômica, jurídica ou territorial.
 (...) Art. 13. Não podem ser objeto de delegação:
 (...) III - as matérias de competência exclusiva do órgão ou autoridade.
Art. 14. O ato de delegação e sua revogação deverão ser publicados no meio oficial.
§ 1º O ato de delegação especificará as matérias e poderes transferidos, os limites da atuação do delegado, a duração e os objetivos da delegação e o recurso cabível, podendo conter ressalva de exercício da atribuição delegada.
§ 3º As decisões adotadas por delegação devem mencionar explicitamente esta qualidade e considerar-se-ão editadas pelo delegado."  (grifou-se)   
7.		Ocorre como visto, todavia, que o nome e o CPF do suposto secretário municipal não teriam figurado em nenhum dos documentos na prestação de contas, nem teriam sido anunciados, tampouco, no aludido plano de ação ou no demonstrativo de execução do programa, não tendo sido apontados, de qualquer modo, nas correspondentes ordens bancárias (Peça 1, p. 10-12, p. 13-15, p. 16-20) .  
8. 		Não subsistiria, por outro lado, a suposta responsabilidade apontada no voto do Ministro-Revisor Raimundo Carreiro em desfavor de André Cândido de Souza, como então secretário municipal, em face dos seguintes motivos:
 (i) os recursos federais do FNAS teriam sido geridos, entre 6/2 e 12/5/2009, ao passo que André Cândido de Souza somente teria sido nomeado como secretário municipal pelo Ato n° 267, de 21/6/2011, com a retroatividade a 15/6/2011 (mais de dois anos, assim, após a gestão dos recursos federais - Peça 33) ;
 (ii) os atos de gestão apontados nos Ofícios 305/2011 e 301/2012 (Peça 1, p. 27 e 39) , com a assinatura de André Cândido de Souza como então secretário municipal, não estariam relacionados com o presente processo em face dos seguintes motivos:
 (a) os ofícios seriam completamente extemporâneos à gestão dos recursos ora impugnados, pois a última impugnação no demonstrativo de débito teria ocorrido em 12/5/2009, ao passo que esses ofícios teriam sido emitidos após o transcurso de dois ou três anos;
 (b) os meros atos para a retificação das equivocadas informações anteriormente prestadas ou para o simples pedido de informação não figurariam como atos de gestão dos aludidos recursos federais do FNAS;
 (c) o nome e o CPF de André Cândido de Souza não figurariam, como anteriormente dito, em nenhum dos documentos na prestação de contas ou no plano de ação, nem, tampouco, no demonstrativo de execução do programa ou nas ordens bancárias (Peça 1, p. 10-12, p. 13-15, p. 16-20) .  
9.	 	Diante, portanto, de todos esses robustos elementos de convicção, o TCU deve julgar irregulares as contas de Renildo Vasconcelos Calheiros para condená-lo ao pagamento do correspondente débito, aplicando-lhe, ainda, a subsequente multa prevista no art. 57 da Lei n.º 8.443, de 1992.
10.		Em face de todo o exposto, pugno pela prolação do Acórdão do TCU nos seguintes termos:
" (...) 9.1. rejeitar as alegações de defesa apresentadas por Renildo Vasconcelos Calheiros, diante de todos os robustos elementos de convicção no sentido da sua responsabilização nesta tomada de contas especial;
9.2. 	julgar irregulares as contas de Renildo Vasconcelos Calheiros, nos termos dos arts. 16, III, alíneas "b" e "c", e 19, caput, da Lei nº 8.443, de 1992, para condená-lo ao pagamento do correspondente débito, com a atualização monetária e os juros de mora calculados desde a data informada até o efetivo recolhimento, fixando-lhe o prazo de 15 (quinze) dias, contados da notificação, para que comprove perante o Tribunal, nos termos do art. 214, III, "a", do RITCU, o recolhimento da referida dívida em favor do Fundo Nacional de Assistência Social, na forma da legislação em vigor, sob as seguintes condições:
	Data da Ocorrência:
	Valor Original (em R$) :

	6/2/2009
	16.331,25

	20/2/2009
	16.331,25

	25/3/2009
	16.331,25

	14/4/2009
	16.331,25

	12/5/2009
	16.331,25

9.3. 	aplicar a multa prevista no art. 57 da Lei n.º 8.443, de 1992, em desfavor de Renildo Vasconcelos Calheiros sob o valor individual de R$ 30.000,00 (trinta mil reais) , fixando-lhe o prazo de 15 (quinze) dias, contados da notificação, para que comprove, perante o Tribunal, nos termos do art. 214, III, "a", do RITCU, o recolhimento da referida dívida em favor do Tesouro Nacional, com a devida atualização monetária, na forma da legislação em vigor;
9.4. 	autorizar, caso requerido, nos termos do art. 26 da Lei nº 8.443, de 1992, e do art. 217 do RITCU, o parcelamento das dívidas fixadas por este Acórdão em até 36 (trinta e seis) parcelas mensais e sucessivas, com a devida atualização monetária e os correspondentes acréscimos legais, esclarecendo aos responsáveis que a falta de pagamento de qualquer parcela importará no vencimento antecipado do saldo devedor, nos termos do art. 217, § 2º, do RITCU, sem prejuízo das demais medidas legais;
9.5. 	autorizar, desde logo, a cobrança judicial da dívida fixada por este Acórdão, nos termos do art. 28, inciso II, da Lei nº 8.443, de 1992, diante do não atendimento às notificações, informando, contudo, que, como a malsinada irregularidade configuraria a eventual conduta dolosa no sentido de efetivamente assumir o risco de facilitar, permitir ou concorrer para que pessoa física ou jurídica privada incorpore ou utilize rendas, verbas ou valores integrantes do acervo patrimonial da administração pública, sem a observância das formalidades legais ou regulamentares aplicáveis, resultando no eventual ilícito doloso de improbidade administrativa causador do aludido prejuízo ao erário, nos termos, por exemplo, do art. 10, I e II, da Lei n.º 8.429, de 1992, a eventual prescrição da ação de ressarcimento ao erário não subsistiria, estando esse entendimento em plena consonância com a jurisprudência fixada pelo STF no bojo do RE 852.475-SP, com o trânsito em julgado a partir de 6/12/2019, diante da Tese de Repercussão Geral n.º 897; e
9.6. 	enviar a cópia do presente Acórdão, com o Relatório e a Proposta de Deliberação, à Procuradoria da República no Estado de Pernambuco, nos termos do art. 16, § 3º, da Lei nº 8.443, de 1992, para o ajuizamento das ações civis e penais cabíveis."
TCU, Sala das Sessões, em 6 de julho de 2021.
Ministro-Substituto ANDRÉ LUÍS DE CARVALHO 
Relator